臺灣雲林地方法院刑事判決　　　　　　　100年度易字第509號
公　訴　人　臺灣雲林地方法院檢察署檢察官
被　　　告　潘俊成
上列被告因竊盜案件，經檢察官聲請以簡易判決處刑（100年度
速偵字第152號），本院虎尾簡易庭認為不宜逕以簡易判決處刑
，簽准改依通常程序審理，本院判決如下：
    主  文
潘俊成無罪。
    理  由
一、公訴意旨略以：被告潘俊成於民國100 年08月04日02時18分
    許，在雲林縣土庫鎮○○里○○路68號前，因不滿其女友即
    被害人蘇淑味提議分手，竟萌意圖為自己不法所有之犯意，
    趁被害人疏於注意之際，徒手竊取被害人置於MH9-105 號重
    型機車上之機車鑰匙1串及手提包1只（內有新臺幣3,850 元
    、提款卡、健保卡、身分證、行車執照各1張、戶口名簿1份
    、印章1 個）（下稱系爭財物），得手後隨即逃離現場，嗣
    於同日02時40分許，在雲林縣虎尾鎮○○路與西安街路口為
    警查獲，因而認被告涉犯刑法第320條第1項之竊盜罪嫌。
二、按犯罪事實應依證據認定之，無證據不得認定犯罪事實；不
    能證明被告犯罪者，應諭知無罪之判決，刑事訴訟法第154
    條第2項、第301條第1項分別定有明文。又犯罪事實之認定
    ，應憑證據，如未能發現相當證據，或證據不足以證明，自
    不能以推測或擬制之方法，以為裁判基礎；而認定犯罪事實
    所憑之證據，無論其為直接或間接證據，在訴訟上之證明均
    須於通常一般之人均不致有所懷疑而得確信其為真實之程度
    ，始得據為有罪之認定，倘其證明尚未達到此一程度而有合
    理之懷疑存在，以致無從形成對被告不利之確信時，依據罪
    疑利益歸於被告之法則，即應儘先為有利被告之判斷，不得
    徒憑主觀上之臆測遽行排除有利於被告之可能（最高法院76
    年臺上字第4986號判例意旨參照）。又檢察官就被告犯罪事
    實，應負舉證責任，並指出證明之方法，同法第161條第1項
    亦有明文；刑事妥速審判法第6條亦明定：「檢察官對於起
    訴之犯罪事實，應負提出證據及說服之實質舉證責任。倘其
    所提出之證據，不足為被告有罪之積極證明，或其指出證明
    之方法，無法說服法院形成被告有罪之心證者，應貫徹無罪
    推定原則。」是刑事訴訟已改採改良式當事人進行主義，檢
    察官應負實質之舉證責任，如其所舉證據，不足以說服法院
    形成被告有罪之確信心證，基於無罪推定原則，法院應諭知
    被告無罪之判決。另刑法竊盜罪之成立，除須有竊取他人財
    物之行為外，尚以行為人有為自己或第三人不法所有意圖之
    主觀違法要件，始足當之，最高法院75年度臺上字第8 號判
    決意旨可資參照。
三、公訴意旨認被告涉犯上開竊盜罪嫌，無非係以：(一)被告於警
    詢及檢察官偵訊時之自白；(二)被害人於警詢中之指訴；(三)贓
    物認領保管單1紙；(四)照片4張等為其主要論據，並於本院審
    理時請求詰問被害人。訊據被告固坦承於100 年08月04日02
    時18分許，在雲林縣土庫鎮○○里○○路68號前，趁被害人
    疏於注意之際，徒手拿取被害人置於車牌號碼MH9-105 號重
    型機車上之系爭財物，隨即逃離現場，嗣於同日02時40分許
    ，在雲林縣虎尾鎮○○路與西安街路口為警查獲等情，惟否
    認是要竊取被害人之物品，辯稱：我跟被害人之前是男女朋
    友，我們因為吵架，我要叫她回來，她不回來，所以我就把
    她的東西拿走，我只是要她回來而已，並不是要偷她的東西
    等語。本件被告既已承認擅自拿取被害人之系爭財物，則所
    應審究者乃被告擅自拿取被害人之系爭財物，主觀上是否有
    為自己或第三人不法所有之意圖？
四、經查：
  (一)所謂「為自己或第三人不法所有之意圖」，係指為行為人自
    己或行為人與被害人以外之第三人，無法律上之原因，而對
    物具有永久支配權利之意念而言。本件被告於檢察官偵訊時
    固自白：（本件你是否承認犯竊盜罪？）我認罪云云（見偵
    查卷第14頁）。惟其於本院審理時已否認公訴人所起訴之竊
    盜犯行，並供稱：（你在檢察官那邊為何會承認有竊盜？）
    那時候檢察官說是搶奪，我就認竊盜，他本來要起訴我搶奪
    ，搶奪跟竊盜差很多，我也不知道，反正我有跟她拿，我就
    承認有跟她拿等語（見本院100年度易字第509號刑事一般卷
    宗《下稱本院卷》第26頁正面），足見被告是因為害怕會遭
    起訴刑度較重之搶奪罪，及認為自己行為確有不當，但在法
    律上究應如何評價並不清楚，始於檢察官偵訊時，為上開竊
    盜自白之供述。且針對本案為何擅自拿取被害人上開系爭財
    物，被告於警詢時供述：（你因何拿走蘇淑味皮包？你是騎
    何交通工具離去？）因為我要叫蘇淑味一起回虎尾住處，我
    騎機車繞過去後又發現她在朋友家中，所以我才會生氣拿走
    她插在機車上鑰匙及皮包，並騎乘車號VNI-310 輕機車後回
    虎尾；（你拿蘇淑味之皮包做何用途？）我只是希望她趕快
    回家等語（見警卷第3 頁），早已指出其目的是要藉此行為
    讓被害人返回其身邊（被告於警詢中並無自白竊盜之不法所
    有意圖），核與其於本院審理時所為辯解相符，並無為自己
    或第三人不法取得對系爭財物永久支配權利之意念。則被告
    上開於檢察官偵訊時有關竊盜之自白供述是否可採，顯有疑
    問。
  (二)被害人於警詢中固指訴被告於100 年08月04日02時18分許，
    在雲林縣土庫鎮○○里○○路68號前，竊走其上開系爭財物
    等情（見警卷第5 頁）。然其於本院審理時具結證述：（妳
    覺得他會故意去偷妳的東西？）我也不知道，（他如果要故
    意偷妳的東西，為什麼會在妳看到的情況下去拿妳的東西？
    ）我感覺他是故意的，（故意的目的？）我也不知道他的目
    的是什麼，那是他的想法，（妳說他是故意的，為何妳會認
    為他是故意的？）我覺得他是故意的，他故意拿我的東西，
    我是不知道他要做什麼，所以我才會報警；跟他同居過程或
    是在08月04日之前，他沒有偷拿過我的錢等語（見本院卷第
    24頁背面至第25頁正面），足見依被害人之證述，並無法證
    明被告於本案擅自拿取被害人之系爭財物時，在主觀上有為
    自己或第三人不法所有之意圖，自難為被告不利之認定。
  (三)又被告於警詢中供述：蘇淑味有看見我拿走她機車上的鑰匙
    及皮包等語（見警卷第3 頁）；於檢察官偵訊時供稱：我是
    在蘇淑味面前把這些東西拿走的，當時蘇淑味在機車旁邊而
    已等語（見偵查卷第13頁）；於本院審理時亦供稱：我與被
    害人有同居，在案發時，只是跟被害人在談分手而已等語（
    見本院卷第18頁背面），核與被害人於警詢中證述：因為我
    要與潘俊成分手，但他不願意，所以他沿路騎乘VNI-310 號
    輕機車一直跟著我，我騎乘MH9-105 號重機車去找我的朋友
    ，當時我的朋友們均在土庫鎮○○里○○路68號前空地喝酒
    聊天，我將我的機車停在土庫鎮○○里○○路68號前，然後
    我就坐在68號前空地與我朋友聊天，我的機車鑰匙未拔下，
    仍插在機車開關，我的皮包就掛在機車鑰匙上，當時我距離
    我的機車約1-2公尺，他接著就騎乘VNI-310號輕機前來，我
    有注意到他，他沒有跟我說什麼，就直接把我的鑰匙及皮包
    都拿走，因為我追不到他，所以我才打電話報警等語（見警
    卷第6 頁），及於本院審理時證述：（妳在案發的時候，就
    是100 年08月04日那天，跟被告潘俊成是什麼關係？）那時
    候我就是要分手，他就是不要，我騎機車要回去了，他一直
    跟在我後面，我不讓他知道我住在哪裡，我走了之後，他就
    故意躲起來，看我騎到哪裡去，我去我朋友那邊，他就跟在
    後面來；（他跟在後面之後？）然後我就停下來，他就騎過
    來，我覺得奇怪，他怎麼會知道我在這邊，他就是靠近之後
    ，就把我的東西拔走，我就打他電話，他故意不接把電話按
    掉，我追也追不上；（08月04日那天為何妳們會見面？）他
    說要講清楚，但是就是談不攏，我跟他說我已經跟另外一個
    人在交往，他就不相信，意思就是不願分手，他可能不甘願
    ，就一直跟著我；（他要過來拿妳的東西之前，妳有無看到
    他？）我是有看到他，但不知道他會拿我的東西，我是想說
    他已經走了，結果他是躲起來，要看我跑去哪裡等語（見本
    院卷第21頁背面、第23頁正面、第24頁正面）大致相符。而
    依上開被告之供述及被害人之證述，足見被告於案發當日與
    被害人相約談論分手事宜，被告不願分手後，即騎乘機車私
    下跟隨被害人之機車後面，待被害人將機車熄火停放在雲林
    縣土庫鎮○○里○○路68號前空地，被害人在旁與朋友聊天
    時，被告即於被害人在旁目睹之情況下，擅自取走被害人插
    於機車上之鑰匙及掛在鑰匙上之皮包等情堪可認定，則被告
    所為核與一般竊盜行為係乘人不知將他人支配之物移歸自己
    實力支配之情形顯然不符。又參酌被告與被害人當時係處在
    同居情侶談判分手之際，被告供稱其拿走被害人之系爭財物
    目的是要被害人回家、返回其身邊等情，核與一般同居情侶
    間，在分手過程，不願分手者，對他方有所糾纏之情形亦屬
    相符。復佐以被害人於本院審理時證述：當時我打好幾通電
    話給被告，他都按掉，我再傳簡訊給他，他都不理，我再報
    警，警方過來，我才帶警察到他住的地方，到了中正路與西
    安街的路口，我看到被告，就跟警察講就是他，警察就叫他
    過來，並把機車坐墊打開，把東西交出來；是警察叫他把東
    西交出來，他才拿出來；東西拿回來時，都沒有減少等語（
    見本院卷第22頁背面、第23頁背面），足見被告於取得被害
    人之系爭財物後，迄至同日02時40分許為警查獲時止，期間
    經過約22分鐘，被告僅將所取得之系爭財物置於其機車置物
    箱內，並未有任何擅自處分之情形，於被害人帶同警方前來
    尋找被告之際，亦未有任何逃跑、否認之情形，即將所取得
    之系爭財物交出。倘被告主觀上有為自己或第三人不法所有
    之意圖，則其於取得系爭財物後，理應急於拿取皮包內之現
    金供己花用，或逕予處分、變賣系爭財物，然被告並無如此
    為之，是被告於本院審理時辯稱：我並不是要偷被害人的東
    西等語，尚非不可採。綜上，被告於本院所為上開辯解並非
    不可採信，依罪疑為有利被告之原則，自應為被告有利之認
    定。
  (四)又按以強暴、脅迫使人行無義務之事或妨害人行使權利者，
    為強制罪，刑法第304條第1項定有明文。另刑法第304 條之
    強暴脅迫，祗以所用之強脅手段足以妨害人行使權利，或足
    使他人行無義務之事為已足，並非以被害人之自由，完全受
    其壓制為必要，最高法院85年臺非字第75號判決意旨可資參
    照。本件被告所為強行取走被害人之系爭財物，固不構成竊
    盜罪，然已妨害被害人行使其系爭財物之所有權權利，似應
    構成上開強制罪之罪名，公訴人於本案起訴認被告應係犯刑
    法第320條第1項之竊盜罪嫌，容有誤會，惟竊盜罪與強制罪
    之基礎社會事實並非同一，本院尚無從逕予變更起訴法條而
    為判決，併予敘明。
五、綜上所述，本件公訴人雖起訴被告涉有竊盜罪嫌，惟依公訴
    人所提出之證據及說明，尚不足為被告有犯竊盜罪之積極證
    明，亦無法說服本院形成被告有竊盜罪行之心證，則揆諸上
    開二之說明，依罪疑為有利被告之原則，自應諭知被告此部
    分無罪之判決。至於被告所為應係另涉犯刑法強制罪嫌，則
    應由公訴人另行依法處理，附此敘明。
據上論斷，應依刑事訴訟法第452條、第301條第1項規定，判決
如主文。
本案經檢察官黃嬿如到庭執行職務。
中    華    民    國   100    年    9     月    27    日
                  刑事第四庭    法  官  廖國勝
以上正本證明與原本無異。
如不服本判決應於判決送達後10日內向本院提出上訴書狀，並應
敘述具體理由；其未敘述上訴理由者，應於上訴期間屆滿後20日
內向本院補提理由書（均須按他造當事人之人數附繕本）「切勿
逕送上級法院」。
                                書記官 李雅怡
中    華    民    國   100    年    9     月    27    日